【裁判字號】    97,重上國,14
【裁判日期】    980415
【裁判案由】    國家賠償
【裁判全文】
臺灣高等法院民事判決                97年度重上國字第14號
上訴人即附
帶被上訴人  乙○○
            丙○○
            丁○○
共      同
訴訟代理人  羅水明律師
被上訴人即
附帶上訴人  交通部公路總局第一區養護工程處
法定代理人  甲○○
訴訟代理人  成介之律師
上列當事人間國家賠償事件，上訴人對於中華民國97年10月20日
臺灣板橋地方法院95年度重國字第6號第一審判決提起上訴，並
為聲明之減縮，被上訴人提起附帶上訴，本院於98年4月1日言詞
辯論終結，判決如下：
    主      文
原判決（除減縮部分外）關於駁回上訴人乙○○、丙○○、丁○
○後開第二項之訴及該部分假執行之聲請，暨命上訴人乙○○、
丙○○、丁○○負擔訴訟費用之裁判均廢棄。
被上訴人交通部公路總局第一區養護工程處應再給付上訴人乙○
○新台幣壹佰零貳萬肆仟佰伍拾捌元，給付上訴人丙○○、丁
○○各新臺幣伍拾萬元，及均自民國九十五年八月九日起至清償
日止，按週年利率百分之五計算之利息。
上訴人乙○○、丙○○、丁○○其餘上訴駁回。
被上訴人交通部公路總局第一區養護工程處之附帶上訴駁回。
第一審關於命上訴人乙○○、丙○○、丁○○負擔之訴訟費用（
減縮部分除外）及第二審訴訟費用關於上訴部分，由被上訴人交
通部公路總局第一區養護工程處負擔九分之二，由上訴人乙○○
負擔十八分之七，由上訴人丙○○、丁○○各負擔三十六分之七
。第二審訴訟費用關於附帶上訴部分，由被上訴人交通部公路總
局第一區養護工程處負擔。
本判決第二項所命給付於上訴人乙○○、丙○○、丁○○分別以
新台幣拾肆萬元、新台幣壹拾柒萬元、新台幣壹拾柒萬元，或
等值之有價證券供擔保後得為假執行；但被上訴人交通部公路總
局第一區養護工程處如分別以新台幣壹佰零貳萬肆仟佰伍拾捌
元、新台幣伍拾萬元、新台幣伍拾萬元為上訴人乙○○、丙○○
、丁○○預供擔保者，得免為假執行。
    事實及理由
壹、程序方面
一、被上訴人即附帶上訴人交通部公路總局第一區養護工程處（
    下稱養工處）法定代理人原為陳朝信，業已變更為甲○○，
    其具狀聲明承受訴訟（見本院卷第117頁）應予准許，合先
    敘明。
二、按依本法請求損害賠償時，應先以書面向賠償義務機關請求
    之；賠償義務機關拒絕賠償，請求權人得提起損害賠償之訴
    ，國家賠償法第10條第1項、第11條第1項前段定有明文。本
    件上訴人即附帶被上訴人乙○○、丙○○、丁○○（下合簡
    稱乙○○等，單指其中一人時，則逕稱其名）先前於民國95
    年5月5日以書面向養工處請求損害賠償，經養工處於95年6
    月26日拒絕賠償，此有養工處國家賠償事件協議不成立證明
    書影本可稽（見原審卷一第8頁），是本件應認乙○○等已
    踐行起訴前以書面請求賠償之程序，其提起訴訟於法並無不
    合。
貳、實體方面
一、乙○○等起訴主張（上訴後捨棄之原審陳述不予贅載）：
（一）乙○○、丙○○之子、丁○○之夫曾恕賢，於94年6月13
      日下午4時49分許，駕駛車號GRL-846機車由北向南行駛，
      經過台北縣新莊市○○路12之1號前（下稱系爭路段），
      因路面有一水溝蓋低於路面形成凹洞，致曾恕賢之機車於
      駛過時彈起，曾恕賢因而摔落路面，慘遭鍾景聖駕駛之JH
      -233號曳引車（附掛拖車）輾過致死。而因系爭路段為台
      北縣政府委託養工處負責管理及維護，惟養工處竟疏於維
      護，因而肇事致曾恕賢死亡，自應負國家賠償責任。
（二）伊等因養工處之不法侵害行為，致乙○○支出喪葬費用63
      萬0600元。而因曾恕賢為乙○○之獨子，對於乙○○有扶
      養之義務，而乙○○為34年12月25日生，於曾恕賢死亡時
      ，其平均餘命約為19年，而93年度平均每人民間最終消費
      支出為28萬4753元，則依霍夫曼計算法扣除中間利息後，
      乙○○所受之扶養費損害為387萬3565元。而因乙○○與
      丙○○互負扶養義務，且除有獨子曾恕賢外，另有一女曾
      佳雯，從而曾恕賢應對乙○○負擔1/3之扶養義務。因此
      ，乙○○得請求之扶養費損害為129萬1188元。另乙○○
      、丙○○痛失獨子，而丁○○與曾恕賢結婚未及半年即喪
      夫，精神上均受有重大痛苦，爰請求養工處各賠償300萬
      元之精神慰撫金。又伊等因本件事故業已領取強制汽車責
      任保險理賠金150萬元，即各50萬元，扣除後伊等得請求
      養工處賠償之金額為乙○○442萬1788元（1,291,188+630
      ,600+3,000,000 －500,000），丙○○及丁○○各250萬
      元（3,000,000－500,000）。為此依國家賠償法第5條、
      民法第192條、第194條之規定，請求養工處如數給付上開
      金額，及均自起訴狀繕本送達翌日起（即95年8月9日）至
      清償日止，按年息5%計算之法定利息。（乙○○等於原審
      請求逾上開部分者業經減縮）
二、養工處則以（上訴後捨棄之原審陳述不予贅載）：
（一）系爭路段屬縣道107縣，係經過台北縣轄市即新莊市○市
      區道路，並屬於台北縣新莊市○市○○街道範圍內，其管
      理機關仍應為原公路主管機關臺北縣政府或其依市區道路
      條例授權管理之新莊市公所。而台北縣政府雖與伊訂有公
      路委託管理契約書（下稱系爭合約），惟並未依規定刊登
      政府公報或新聞紙，不符合行政程序法第15條規定，其權
      限委託不生效力，即不生管轄移轉之效果。而依國家賠償
      法第9條第1項規定，其賠償義務機關係指公共設施之設置
      或管理機關，而所謂管理機關，則係指法律規定之管理機
      關或依法律代為管理之機關而言。從而，上開權限委託既
      不生效，則系爭路段之管理機關自仍應為法定管理機關即
      台北縣政府或新莊市公所，與伊無涉。且即使本件賠償義
      務機關尚有疑義，亦應依國家賠償法第9條第4項規定，由
      台北縣政府之上級機關即法務部確定之，尚難逕認伊即為
      賠償義務機關。其次，本件系爭路段中之排水溝渠，並不
      屬於公路本體，而係附屬於公路之必要設施，依公路法第
      6條第3項授權訂定之「公路委託管理辦法」第5條第2項規
      定，排水溝渠並非得委託管理之設施，而應由當地縣（市
      ）政府自行管理，則即使認為台北縣政府與伊之間所訂立
      之系爭合約為有效，惟其就排水溝渠部分之委託亦因牴觸
      法律規定而無效，嗣伊與台北縣政府亦發現此一錯誤，於
      其後之委託管理契約中，就此部分均已改正。更何況，台
      北縣政府事實上就系爭路段之排水溝渠管理，亦未支付任
      何費用，伊未曾實際管理該路段之排水溝渠，則因該排水
      溝渠養護不當，致他人遭受損害者，亦應由該實際之管理
      機關台北縣政府或新莊市公所負責。
（二）又本件事故發生時，水溝蓋與路面之落差最深處僅4公分
      ，而曾恕賢騎機車自邊線外超車時，與左側之曳引車甚為
      接近，其車速應不致過快，而騎過水溝蓋後尚行駛約10.9
      公尺始跌倒，可見曾恕賢機車碰撞水溝蓋時並未失控，而
      係經過水溝蓋後，再騎上前方之綠色漆斜坡，在地面傾斜
      及潮濕之情形下，始滑倒而肇事，與上開排水溝蓋形成之
      凹洞應無因果關係。且本件事故依台灣省台北縣區車輛行
      車事故鑑定委員會96年6月28日函，亦認為「是駕駛不當
      或路面不平整所致，卷內並無相關跡證可查，無法釐清機
      車倒地之原因及相關肇責」，並未認為系爭路段水溝蓋不
      平整係造成結果之原因，則乙○○等自不得請求伊賠償。
（三）再退言之，若伊仍應負損害賠償責任，乙○○等請求之慰
      撫金額仍屬過高。且本件被害人曾恕賢因曳引車在前，業
      已佔據整個車道，被害人本應減速慢行，注意車前狀況，
      預防危險發生，竟為超車，違法行駛在路面邊線外，而因
      突遇倒車車輛，為求閃避，不慎打滑倒地，足見被害人顯
      然與有過失，且應自負絕大部分之責任等語，資為抗辯。
三、本件經原審判決養工處應給付乙○○43萬6536元，及自95年
    8月9日起至清償日止，按週年利率5%計算之利息，並駁回乙
    ○○等其餘之訴。乙○○等就原審判決其敗訴部分，僅就後
    開聲明第二項部分提起上訴，並為訴之減縮，聲明為：（一
    ）原判決不利於乙○○等部分廢棄（減縮部分除外）。（二
    ）上開廢棄部分，養工處應再給付乙○○398萬5252元、丙
    ○○250萬元、丁○○250萬元，及自起訴狀繕本送達翌日起
    至清償日止，按週年利率5%計算之利息。（三）願提供新台
    幣或等值之有價證券為擔保，請准宣告假執行。（四）附帶
    上訴駁回。養工處就原審判決其敗訴部分提起附帶上訴，聲
    明為：（一）原判決不利於養工處部分廢棄。（二）上開廢
    棄部分，乙○○等在第一審之訴及其假執行之聲請均駁回。
    （三）上訴駁回。（四）如受不利判決，願供擔保請准宣告
    免為假執行。
四、兩造不爭執之事項（見本院98年3月17日準備程序筆錄）
（一）乙○○、丙○○之子、丁○○之夫曾恕賢，於94年6月13
      日下午4時49分許，駕駛車號GRL-846機車由北向南行駛，
      經過系爭路段，遭訴外人鍾景聖駕駛之JH-233號曳引車（
      附掛拖車）輾過致死。
（二）乙○○係34年12月25日生，於曾恕賢94年6月13日死亡時
      ，年齡為59歲5月餘，依內政部公布之男性93年臺閩地區
      簡易生命表計算，其平均餘命為19.09年，又依行政院主
      計處公布之93年國民所得統計摘要主要指標顯示，93年平
      均每人每年民間最終消費支出為28萬4753元，茲以平均餘
      命19年計算，按霍夫曼計算法扣除中間利息，算出扶養費
      為387萬3565元。因乙○○另有配偶丙○○及女兒1人應負
      扶養義務，曾恕賢應分擔之扶養義務為3分之1，則乙○○
      扶養費之損害為129萬1188元。且乙○○因本事故支出曾
      恕賢之喪葬費用63萬600元。
（三）乙○○等業已領取強制汽車責任保險150萬元，每人各分
      得50萬元，應自賠償金額中扣除。
（四）上揭事實，有戶籍謄本、照片、道路交通事故現場圖、台
      北縣澄茂禮品社明細表、93年臺閩地區簡易生命表、國民
      所得統計摘要、稅務電子閘門財產所得調件明細表（均為
      影本）附卷可稽（見原審卷一第12至16頁、第19至32頁、
      第93至99頁），堪信為真實。
五、本件之爭點如下：
（一）系爭路段是否屬養工處管理及維護？養工處是否為本件事
      故之賠償義務機關？
（二）水溝蓋凹洞是否與被害人曾恕賢之死亡有因果關係？
（三）乙○○等得請求之精神慰撫金及賠償金額為若干？
（四）曾恕賢是否與有過失？若有，過失程度為何？
六、茲分別論述如下：
（一）乙○○等主張系爭路段應屬養工處管理及維護，養工處為
      賠償義務機關，並無不合：
  １、按依國家賠償法第3條第1項請求損害賠償者，以該公共設
      施之設置或管理機關為賠償義務機關，同法第9條第2項定
      有明文。其所稱管理機關應指法律所定之管理機關或依法
      律代為管理之機關而言（最高法院91年度台上字第2559號
      判決意旨參照）。次按縣道、鄉道由縣 (市○○路主管機
      關管理。但為整體運輸系統需要，必要時，縣 (市○○路
      主管機關得將縣道委託中央公路主管機關管理。而其委託
      程序、權利義務及管理等事項之辦法，由交通部定之。且
      所稱公路主管機關：在中央為交通部；在直轄市為直轄市
      政府；在縣 (市)為縣 (市○○○○○路法第3條、第6條第
      2項、第3項亦有明定。經查，本件事故發生地點之道路係
      屬台北縣107號縣道，為兩造所不爭執，並有台北縣圖在
      卷可稽（見原審卷一第52頁）。則依公路法第6條第2項及
      同法第3條之規定，其管理機關固為台北縣政府，惟台北
      縣政府已於93年12月20日與養工處另訂系爭合約委託養工
      處代為管理，有養工處所不爭執之系爭合約書影本在卷（
      見原審卷一第142頁至146頁）。而該合約書所載之委託期
      間為94年1月1日至94年12月31日，則本件事故發生時自係
      在其委託期間內。又系爭合約第5條明定其委託管理範圍
      包括：一、委託公路範圍：台北縣政府轄區○縣道○路。
      二、委託管理業務：係指公路之修建、養護與管理業務。
      三、委託管理項目：公路主體設施（含公共設施管線工程
      挖掘道路注意要點所列事項）。四、委託管理範圍以公路
      主體設施為限，其附屬於公路之必要設施，除屬於道路主
      體部分路權範圍內之中央分隔島及栽植於其內之行道樹外
      ，仍由委託機關自行管理。更於合約第12條明定：「受委
      託管理期間因受委託管理事項，致生國家賠償事件，應由
      受委託機關依法辦理」。則系爭路段既屬縣道，自屬系爭
      合約約定委託養工處管理之範圍。且系爭合約第1條亦揭
      明該合約係依公路法第6條第3項之授權由交通部訂頒之「
      公路委託管理辦法」第6條之規定而訂定，亦即台北縣政
      府委託養工處代為管理系爭路段，確有法律之根據。從而
      ，養工處就系爭路段自屬依法律代為管理之機關無疑。至
      於養工處復以本件系爭路段係屬於新莊市都市計畫區○○
      市區道路，依市區道路條例第1條至第5條規定，其主管機
      關應屬台北縣政府或得其授權之新莊市公所云云，惟查市
      區道路經劃歸公路路線系統者，視同公路；且市區道路○
      ○道、省道、縣道或鄉道○○○○路線時，其共同使用部
      分，應劃歸國道、省道、縣道或鄉道路線系統，公路法第
      4條第2項、第5條第2項亦有明文。本件系爭路段即使係屬
      市區道路條例第2條所定之市區道路，惟其既亦屬縣道公
      路，則依上開說明，台北縣政府適用公路法上開規定委託
      養工處代為管理上開縣道，於法並無不合。
  ２、養工處另謂國家賠償法第9條第2項之賠償義務機關，應不
      包括行政官署內部權責委任事項，從而，台北縣政府縱使
      依系爭合約委託養工處代為管理系爭路段，仍應以台北縣
      政府為賠償義務機關，並以法務部77年8月5日法77律決字
      第12991號函釋為據。惟查本件台北縣政府委託養工處代
      為管理系爭路段，係依公路法及其授權之法規命令辦理，
      並非無法律依據之內部權責委任。至於法務部上開函釋係
      於行政程序法尚未施行（按行政程序法係於90年1月1日施
      行），且公路法第6條亦未修正增訂得將縣道委託中央公
      路主管機關管理之規定前（公路法第6條係於91年2月6日
      修正），行政官署之權限委託尚無法律根據時所為解釋，
      於上開法律施行及修正後，台北縣政府就上述縣道既係依
      法律而委託養工處管理，則養工處自難謂非依法律代為管
      理之機關（參照法務部（89）法律字第002398號函釋）。
  ３、其次，養工處又辯稱即使台北縣政府得以性質上為行政契
      約之系爭合約就系爭路段委託伊管理，惟其委託事項及依
      據並未依行政程序法第15條第3項規定公告及刊登政府公
      報或新聞紙，即不生權限移轉之效力；且排水溝渠依「公
      路委託管理辦法」第5條第2項規定，並非得委託管理之公
      路主體設施，而應由當地縣（市）政府自行管理，系爭合
      約第4條第3款誤將排水溝渠列為委託代管之公路主體設施
      ，亦有違強制規定，上開行政契約顯屬無效云云。經查，
      行政機關之權限委託如未踐行行政程序法第15條第3項規
      定辦理公告及刊登公報或新聞紙時，其效力如何，學說上
      固有生效要件說、程序瑕疵說及折衷說之別（見法務部「
      行政程序法諮詢小組」89年12月21日第十六次會議紀錄）
      。惟行政程序法第15條第3項所定之公告程序，其立法意
      旨係認行政機關權限之委任與委託，於人民之利益息息相
      關，因而委任與委託之法律依據、內容與對象均有公告為
      眾人周知之必要（見立法院公報第88卷第6期院會紀錄所
      附行政程序法立法理由）。從而，本條之公告規定，既係
      為保護人民之利益而設，則法定權責機關如未踐行其公告
      程序，於人民依法向其主張權利時，固不得以其已移轉權
      限於其他機關而諉卸其責任，反之如行政機關權限之移轉
      已依其他方式為人民所周知並產生信賴時，則如人民依此
      權限移轉之信賴而向受委託機關行使權利時，代為管理之
      機關不得反而以其受權限之委託，並未完全踐行行政程序
      法第15條第3項所定之一切公示程序，而為有利於己之主
      張，拒絕就其實際代為管理之事項負其責任。因此本院認
      行政程序法第15條第3項公示程序之欠缺，是否不生權限
      移轉之效力，應以分別情形而論之折衷見解始屬可採。準
      此，本件台北縣政府就系爭路段所在之縣道，每年均與養
      工處訂立行政契約委託養工處代為管理，而交通部公路總
      局更於所屬網站明白揭示「依據公路修建養護管理規則第
      六條之規定，縣道並得委託中央公路主管機關辦理，故目
      前省、縣道公路系統（不含經院轄市○○○市○路段）均
      由本局管理。」（見本院卷第62頁）則交通部公路總局既
      已自行就權限之受委託範圍為公告，不論有無就本件系爭
      合約另依行政程序法第15條第3項規定再為公告及刊登政
      府公報及新聞紙，均已周知人民關於縣道公路系統業經委
      託公路總局代為管理之事實，則依上開說明，公路總局所
      屬之養工處自不得反而以其權限委託之公示程序與行政程
      序法上開規定未合，而推卸其實際上執行管理之責任。
  ４、至於系爭合約中固係將排水溝渠部分係列入公路主體設施
      ，與「公路委託管理辦法」第2條第2項、第5條第2項之規
      定，尚有未合。惟縱認系爭合約此部分與其根據法令之規
      定不符，不能發生權限委託之效力，惟排水溝渠僅屬公路
      附屬設施之一部分，對於系爭合約並非重要，更不致影響
      系爭合約其他公路主體設施委託管理之執行，顯難認為如
      排水溝渠無法委託管理，系爭合約雙方機關即不會締約，
      則依行政程序法第143條但書規定，系爭合約誤將排水溝
      渠列為公路主體設施應不影響系爭合約之效力。且排水溝
      渠縱依公路委託管理辦法第2條第2項、第5條第2項規定，
      係屬附屬於公路之必要設施，應由縣市政府自行管理。惟
      本件乙○○等係主張曾恕賢騎乘機車行經凹陷之水溝蓋，
      以致機車彈起跌倒，遭曳引車輾壓致死，亦即係因養工處
      管理系爭路段之路面時，未注意維護路面之平整，使路面
      與水溝蓋高低落差過大，以致肇事。則即使排水溝渠非屬
      公路主體設施，並非系爭合約得委託養工處代為管理之範
      圍，惟既然系爭路段之路面仍屬養工處管理，養工處仍應
      注意其路面與道路中之水溝蓋不應有影響行車安全之高低
      落差，如排水溝渠上方之水溝蓋低於路面，養工處亦得採
      取使路面緩斜降低之方式維持經過水溝蓋之路面不致造成
      突然之高低起伏，影響行車安全。而養工處客觀上就此亦
      非不能注意，惟其仍疏於注意，未盡力維護道路之平整，
      以致肇事，自難辭管理缺失之責。從而，養工處辯稱排水
      溝渠非其所管理之範圍，本件事故其不必負擔賠償義務，
      自非可採。而本件養工處應屬賠償義務機關，既堪認定，
      則養工處聲請再函詢法務部關於本件應由何機關負擔國家
      賠償責任，核非必要。
（二）乙○○等主張系爭路段之水溝蓋凹洞與曾恕賢之死亡有因
      果關係，亦屬可採：
  １、按相當因果關係係指依經驗法則，綜合行為當時所存在之
      一切事實，為客觀之事後審查，認為在一般情形上，有此
      條件，通常足生此結果者，則該條件即為發生結果之相當
      原因。經查乙○○等主張曾恕賢係因騎乘機車經過高低落
      差過大之水溝蓋時，因機車彈起而失控跌倒始遭曳引車輾
      壓致死，雖為養工處所否認，並辯稱該水溝蓋凹洞落差僅
      4公分，曾恕賢係因騎上凹洞後方之潮濕綠色漆斜坡始滑
      倒云云，惟查，乙○○等主張系爭路段之水溝蓋造成之路
      面落差極大，業於原審提出照片為證（見原審卷一第15頁
      ），而依上開照片顯示，該水溝蓋凹陷處與路面之落差超
      過1只塑膠打火機之長度，而養工處於原審亦未爭執其照
      片之真正，更未主張其高低落差僅4公分，卻於上訴後提
      出上開新主張，且稱系爭路段已全部重做，即無從再為調
      查當時之路面情形（見本院卷第115頁反面），自難遽採
      。
  ２、又事故發生時在場之證人戊○○亦於台灣板橋地方法院檢
      察署檢察官偵查中及本院證稱事發當時伊係在輪胎機旁工
      作，曾向外看，因為死者的摩托車前面的拖車比較大，死
      者要往旁邊過去，而騎過人孔蓋，伊聽到很大的聲音，伊
      眼角餘光有看到死者騎過人孔蓋時有顛簸，機車不穩，而
      偏到綠色漆路面處，而伊轉頭看時就看見機車翻倒，被壓
      在拖車底下，伊在該處工作一年多，已發生過4、5次機車
      跌倒事件，尤其是下雨天，且該處水溝蓋距離路面甚深，
      因此機車經過即會發生顛簸，伊自己亦曾發生等語（見原
      審卷第63頁偵查筆錄影本及本院卷第107頁、108頁）。又
      證人林敬偉亦於偵查中證稱確曾看到死者經過坑洞時有彈
      一下，當時伊是看自己車子的後照鏡準備倒車就聽到碰一
      聲，伊就開左前門往後面看，即看到機車騎士已經摔到曳
      引車的最後兩輪前面等語（見原審卷第64頁、第65頁偵查
      筆錄影本）。依上開證人所述，足見事發當時曾恕賢確實
      係因騎經高低落差甚大之水溝蓋坑洞，以致機車失控跌倒
      ，可堪認定。至於養工處辯稱當時曾恕賢之機車與曳引車
      甚為接近，速度不快，應係騎上綠色漆斜坡始跌倒云云，
      僅屬推測並無確實證據，已難憑採。況且，縱依證人戊○
      ○所述，曾恕賢之機車即使確實在經過坑洞後曾騎經路肩
      綠色漆路面（見原審卷第92頁照片），惟曾恕賢機車顛簸
      不穩之情形係於騎過水溝蓋坑洞時即已發生，且其機車嗣
      後跌倒顯然亦係因機車操控不穩而失控所致，即使其機車
      於顛簸不穩之況狀下，再因行經潮濕之綠色漆坡面而加速
      其失控跌倒，亦屬事故之共同肇因，不足以阻斷該水溝蓋
      坑洞導致機車不穩失控與曾恕賢跌倒遭曳引車輾壓致死結
      果間之相當因果關係。又本件經台灣省台北縣區車輛行車
      事故鑑定委員會鑑定結果，係認曾恕賢駕駛普通重型機車
      ，行經地面不平整之路邊水溝蓋及設有斜坡之肇事地點，
      機車倒地遭聯結車右後輪輾過等語，有鑑定報告在卷（見
      原審卷第55頁），依此鑑定報告，並未否定本件事故與道
      路不平整之關聯性。至於該委員會嗣雖又於96年6月28日
      函覆原審表示機車行經地面不平整之路邊水溝蓋及設有斜
      坡之肇事地點倒地，是駕駛不當或路面不平整所致，卷內
      並無相關跡證可查等語（見原審卷第174頁），惟該函並
      未確認路面不平整與事故無關。而本件依上開證人所述，
      應足以判斷曾恕賢之死亡結果，確係因養工處未善盡路面
      平整之維護義務所致，則養工處空言否認其間有相當因果
      關係，自無可取。
（三）乙○○等就本件車禍之損害賠償應負擔2分之1之過失責任
      ：
  １、按公有公共設施因設置或管理有欠缺，致人民生命、身體
      或財產受損害者，國家應負損害賠償責任。國家賠償法第
      3條第1項定有明文。且本條所定公共設施設置或管理欠缺
      所生國家賠償責任之立法，旨在使政府對於提供人民使用
      之公共設施，負有維護通常安全狀態之義務，重在公共設
      施不具通常應有之安全狀態或功能時，其設置或管理機關
      是否積極並有效為足以防止危險或損害發生之具體行為，
      倘其設置或管理機關對於防止損害之發生，並未為及時且
      必要之具體措施，即應認其管理有欠缺，自應負國家賠償
      責任（最高法院92年度台上字第2672號判決意旨參照）。
      本件養工處對於系爭路段既應認為係屬依法律代為管理之
      管理機關，即使系爭路段之排水溝渠並非其管理之公路主
      體設施，惟其就系爭路段並未注意維護其路面不致因其排
      水溝蓋等附屬設施之存在而造成不平整，以致其路面與水
      溝蓋間有明顯之落差，而影響行車安全，則其就系爭路段
      之公有公共設施之管理顯有欠缺，並因導致曾恕賢之死亡
      結果，其間亦有相當因果關係，則乙○○等主張養工處應
      依國家賠償法上開規定負損害賠償責任，自屬有據。
  ２、次按不法侵害他人致死者，對於支出醫療及增加生活上需
      要之費用或殯葬費之人，亦應負損害賠償責任。被害人對
      於第三人負有法定扶養義務者，加害人對於該第三人亦應
      負損害賠償責任。且被害人之父母、子女及配偶，雖非財
      產上之損害，亦得請求賠償相當之金額。民法第192條第1
      項、第2項、第194條分別定有明文。而在國家損害賠償事
      件，除依國家賠償法之規定外，亦適用民法規定，國家賠
      償法第5條亦有明定。經查，本件乙○○因此事故而支出
      曾恕賢之喪葬費63萬600元，及乙○○因扶養義務人曾恕
      賢死亡得主張之扶養費損害為129萬1188元，均為兩造所
      不爭，已如前述，此部分自無不合。而就乙○○等主張之
      精神慰撫金部分，本件被害人曾恕賢為乙○○及丙○○之
      獨子，乙○○為34年12月25日生，丙○○為41年10月23日
      生，於事發時其2人分別年近60歲及53歲，而曾恕賢則為
      66年6月16日生，當時尚未滿30歲，正值盛年，則乙○○
      及丙○○於年老之時突遭意外而喪子；而丁○○亦屬新婚
      未久即喪偶，其3人均因此事故而受有重大之精神上痛苦
      ，亦堪認定，自得請求賠償精神慰撫金。而審酌乙○○之
      最高學歷為大學畢業，目前無工作且名下無任何財產；丙
      ○○則大學畢業，名下於臺北縣板橋市有房屋4間、土地1
      筆，屏東縣佳冬鄉則有農地1筆，總值1133萬6664元，而
      丁○○則為高職畢業，並無其他不動產，有稅務電子閘門
      財產所得明細表在卷可憑（見原審卷一第94頁、97至98頁
      及96年7月25日陳報狀）等一切情狀，認乙○○等各請求
      賠償精神慰撫金300萬元，尚屬過高，應予核減為各200萬
      元，始屬適當。
  ３、再按「損害之發生或擴大，被害人與有過失者，法院得減
      輕賠償金額或免除之。」民法第217條第1項定有明文。此
      項規定於國家賠償法第5條之規定，於國家賠償事件亦得
      適用。次按汽車行駛時，駕駛人應注意車前狀況及兩車併
      行之間隔，並隨時採取必要之安全措施。又汽車在同向2
      車道以上之道路，除準備停車或臨時停車外，不得駛出路
      面邊線。而所謂汽車，係指在道路上不依軌道或電力架線
      而以原動機行駛之車輛，包括機器腳踏車在內，道路交通
      安全規則第2條第1項第1款、第94條第3項、第98條第1項
      第5款定有明文。經查，系爭路段為直線路段，而水溝蓋
      形成路面坑洞大部分位於路面白色邊線之外（見原審卷第
      14頁照片），事發當時為下午4時49分，則曾恕賢騎乘重
      型機車經過該處時，應注意其所騎乘之機車並非慢車，不
      得駛出邊線，且當日天雨路面潮濕，路面邊線上之水溝蓋
      形成凹洞，足以影響機車行駛之安全性，卻因前方有訴外
      人即鍾景聖所駕駛曳引車佔據車道，為圖超越而駛出邊線
      ，復未注意前方落差明顯且潮濕極易造成機車打滑之水溝
      蓋坑洞，而未採取放棄繼續超車或其他閃避動作，因而發
      生事故，則曾恕賢對於本件車禍，顯然亦應自負相當之過
      失責任。至於乙○○等雖否認曾恕賢事發當時機車已駛出
      邊線，惟其等於原審起訴時已自承曾恕賢駕駛之機車在路
      面邊線外行駛（見原審卷一第4頁最末行及第5頁）。且經
      查依前述現場照片所述，肇事之水溝蓋坑洞除邊緣恰在邊
      線上，其餘部分均在邊線外之路肩。又依前述證人戊○○
      所述曾恕賢於駛過水溝蓋坑洞後，騎上路肩之綠漆斜坡，
      而依現場照片所示，該綠漆斜坡外緣距路面邊線仍有相當
      距離（見原審卷一第92頁），更足見曾恕賢於事發當時已
      駛出邊線，而於路肩行駛，乙○○等事後否認，自非可信
      。從而，乙○○等主張本件事故，並無可歸責之原因，尚
      非可取。惟養工處另以曾恕賢於駛過水溝蓋坑洞後，尚能
      行駛10.9公尺始倒地，而認曾恕賢當時行車速度較快云云
      ，惟養工處前則稱曾恕賢前方之曳引車極接近邊線，因此
      曾恕賢之機車不致過快，其駛過水溝蓋坑洞時不致失控跌
      倒，其間應無相當因果關係，嗣卻又謂曾恕賢未減速慢行
      應有過失，所述前後矛盾，已非可採。況查依證人戊○○
      所述，曾恕賢於駛過坑洞時，機車僅係顛簸不穩而已，並
      非立即倒地，則其繼續行駛數公尺後始跌倒，應屬可能，
      尚難以此推論曾恕賢當時之車速過快。而本院審酌養工處
      長期任令系爭路段之路面水溝蓋形成坑洞而未予回復平整
      之可歸責性，與曾恕賢騎乘機車駛出路面邊線超車且未注
      意車前狀況之過失情形，認曾恕賢與養工處應各負擔50%
      之過失責任，從而乙○○就本件車禍事故得請求之損害賠
      償額應為196萬0894元（計算方式：（喪葬費63萬600元＋
      扶養費129萬1188元＋精神慰撫金200萬元）×50%＝196萬
      0894元）；丙○○、丁○○各得請求100萬元（計算方式
      ：精神慰撫金200萬元×50%＝100萬元）。惟乙○○等因
      本件事故已請領強制汽車責任保險金150萬元，即自賠償
      金額中各扣除50萬元，亦為其等所不爭，則乙○○扣除後
      得請求養工處賠償之金額應為146萬0894元，丙○○及丁
      ○○各為50萬元。
七、綜上所述，乙○○等主張曾恕賢係因騎機車駛經系爭路段因
    水溝蓋凹陷所形成之路面坑洞而跌倒，遭曳引車輾壓致死，
    而養工處為賠償義務機關，應負國家賠償責任等情，應為可
    採。從而，乙○○等本於國家賠償請求權，請求養工處給付
    乙○○146萬0894元、丙○○及丁○○各為50萬元，及均自
    起訴狀繕本送達翌日即95年8月9日起（見原審卷第39頁送達
    回證），至清償日止之法定利息部分，為有理由，應予准許
    。其逾此數額之損害賠償請求，則屬無據，其假執行之聲請
    ，亦失依附。是原審就乙○○等請求無理由部分，所為養工
    處勝訴之判決，尚無不合，乙○○等上訴指摘原判決不當，
    求予廢棄，為無理由。惟就乙○○請求超過43萬6536元之應
    准許部分即102萬4358元本息（即1,460,894－436,536）及
    丙○○、丁○○上開請求有理由部分，原審所為乙○○等敗
    訴之判決，則有未洽，乙○○等上訴意旨，求予廢棄，為有
    理由，爰改判如主文第二項所示。且乙○○等及養工處分別
    陳明願供擔保，請求宣告准、免假執行，經核均無不合，爰
    各酌定擔保金額准許之。至於原審判決養工處應賠償乙○○
    43萬6536元本息部分，並無不合，養工處附帶上訴求予廢棄
    ，亦為無理由，應予駁回。
八、本件事證已臻明確，至於未論述之爭點；兩造其餘之攻擊或
    防禦方法；未經援用之證據，經本院斟酌後，認為均不足以
    影響本判決之結果，自無一一詳予論駁之必要，併此敘明。
九、據上論結，本件乙○○等上訴為一部有理由，一部無理由，
    養工處之附帶上訴為無理由，依民事訴訟法第449條第1項、
    第450條、第78條、第79條前段、第85條第1項前段、第463
    條、第390條第2項、第392條第2項，判決如主文。
中    華    民    國    98    年    4    月    15    日
                  民事第十四庭
                        審判長法  官  張  蘭
                              法  官  邱瑞祥
                              法  官  黃麟倫
正本係照原本作成。
如不服本判決，應於收受送達後20日內向本院提出上訴書狀，其
未表明上訴理由者，應於提出上訴後20日內向本院補提理由書狀
（均須按他造當事人之人數附繕本）上訴時應提出委任律師或具
有律師資格之人之委任狀；委任有律師資格者，另應附具律師資
格證書及釋明委任人與受任人有民事訴訟法第466條之1第1項但
書或第2項（詳附註）所定關係之釋明文書影本。
中    華    民    國    98    年    4     月    15    日
                              書記官  王敬端
附註：
民事訴訟法第466條之1（第1項、第2項）：
對於第二審判決上訴，上訴人應委任律師為訴訟代理人。但上訴
人或其他法定代理人具有律師資格者，不在此限。
上訴人之配偶、三親等內之血親、二親等內之姻親，或上訴人為
法人、中央或地方機關時，其所屬專任人員具有律師資格並經法
院認為適當者，亦得為第三審訴訟代理人。


司法院資訊處製作；財團法人民間司法改革基金會備份。
